臺灣高等法院民事判決　九十年度再易字第三九號
　　　再審原告　　甲○○
　　　再審被告　　協興隆工程股份有限公司
　　　法定代理人　林昭君
　　　訴訟代理人　林志翰
右當事人間返還不當得利事件，再審原告對於中華民國八十九年十一月七日本院八十
八年度上易字第一七九號確定判決提起再審之訴，本院判決如左：
    主    文
再審之訴駁回。
再審訴訟費用由再審原告負擔。
    事實及理由
一、查本件再審原告主張：
  (一)原確定判決既認定，兩造係約定「不論有無提出憑證者，皆依百分之五扣取『牌
    稅』，但未提出憑證者，尚須按百分之九扣取無法核銷的稅金支出」，則依八十
    二年三月二十二日兩造會算時所製作之帳目明細表（計算表），並無按百分之九
    預扣稅款之記載，反於第五行載明「扣工資（00000000  ＋19470）×5%=544874
    （見第一審卷第八頁）」，顯見再審被告當時僅依百分之五扣取「牌稅」，卻未
    按百分之九扣除無法核銷的稅金支出，然原確定判決竟謂「則依兩造之約定，被
　　上訴人（即再審原告）若有提供新台幣（下同）一千零八十七萬八千元之發票予
　　上訴人（即再審被告），應無上開明細表第五行之記載」云云，誤認再審原告並
　　無提供足額發票，原確定判決顯有違論理法則。況再審原告若未提出足額發票，
　　再審被告依約即應扣款，絕無可能退款，但該帳目明細表第三行復記載再審原告
　　交付「00000000」應付發票，再審被告當日因再審原告超額提出發票共128511元
　　，而以「加退工資」退還其稅款，益證再審原告確已依約提出足額的發票。是再
　　審被告於八十三年二月八日所扣除應付工程款九十六萬四千八百一十九元之舉，
　　即屬溢扣而應返還予再審原告者，原確定判決前開確定事實違反論理法則，顯然
　　影響裁判，依法即應准予再審。
  (二)再審被告所提之八十七年、八十八年帳冊，並無前期溢繳三百三十六萬八千七百
    六十三元轉至該期之記載；且該帳冊節本乃私文書，其真正與否應由再審被告舉
    證，且該帳冊製作於八十七、八十八年間，與八十二年三月二十二日相差近六年
    之久，原確定判決審理時並未令提出相關發票，及令其舉證證明該文書之真正，
    即逕採為判決之基礎，核與證據法則即有違背，應有民事訴訟法第四百九十六條
    第一項第一款「適用法規顯有錯誤者」之再審事由。
  (三)再審原告於八十八年十一月四日於第二審為擴張應受判決事項之聲明九十六萬四
    千八百一十九元，有民事擴張訴之聲明暨答辯狀為證，再審原告本於同一之不當
    得利請求權為請求返還金額之擴張，自屬民事訴訟法第二百五十五條第一項第三
    款之「擴張或減縮應受判決事項之聲明者」，並非屬「訴之追加」甚明，原確定
    判決誤係認為訴之追加。又再審被告於原審對擴張應受判決事項之聲明部分，僅
    空言否認，並未提出任何說明，原確定判決審判長亦未於言詞辯論中曉諭兩造為
    適當完全之辯論，即以未經雙方辯論之事實及理由做為再審原告敗訴之理由，顯
    已適用法規有錯誤。
  (四)再審原告歷審一再指明，再審原告於八十一年九月一日溢繳三百三十六萬八千七
    百六十三元之發票，嗣至八十二年三月二十二日兩造會算時，再審被告疏未將該
    筆溢繳發票額挪至二十一期使用，又未於兩造最後結算時（八十三年二月八日）
    補行計入，致於八十三年二月八日時，誤依未提出憑證之例，按百分之九扣除該
    部分稅金，拒不給付予再審原告等情，顯然構成不當得利。然原確定判決調查證
    據之結果，僅認再審被告「應無重複扣除百分之九稅金情事」，其究竟有無溢扣
    ，則未見調查相關證據或於理由欄中說明，其逕認所請尚屬無據云云，同有未依
    證據認定事實之違法，而有民事訴訟法第四百九十六條第一項第一款「適用法規
    顯有錯誤者」之再審事由。
  (五)另再審原告提出以下證物：(1)八十二年一月十九日再審被告開立給基隆市政府之
    發票影本一件，可證明八十二年一月十九日當日原為兩造結算尾款，發票均已會
    算完畢，多退少補。(2)提出基隆地方法院基院廷民執勤字第二一四六○號執行命
    令影本一件，及提出基隆地方法院基院廷民執勤字第一八四一號執行命令影本，
    及八十三年二月八日再審被告向第三人土地銀行收取一千零九十萬五千四百七十
    六元轉入之土地銀行乙存帳戶明細表一紙影本一件，可證明再審被告係向基隆市
    政府之債權人台灣土地銀行基隆分行收取債權金額一千零八十七萬八千元及執行
    費二萬七千四百七十六元，再審被告既係以強制執行方式領得基隆市政府最後一
    筆工程款，而非依一般程序給付發票以撥款，自不可能尚須給付基隆市政府發票
    ，更不可能再向原審原告要求補足發票之事實存在，以上證據對判決結果至關重
    要。
  (六)綜上所陳原審判決確有再審之事由，爰於三十日不變期間內依民事訴訟法第四百
    九十六條第一項第一款及第十三款規定，提起再審之訴。並據此聲明請求判決：
    (一)本院八十八年度上易字第一七九號判決主文第一項關於駁回附帶上訴部分，與
    第二項駁回甲○○追加之訴及假執行聲請部分，及台灣基隆地方法院八十七年度
    訴字第二一０號判決不利再審原告部分之裁判均廢棄。(二)右開廢棄部分，再審被
    告應給付再審原告一百二十六萬八千零八元，其中三十萬三千一百八十九元自八
    十七年八月十五日至清償日止按週年利率百分之五計算之利息，其中九十六萬四
    千八百十九元自八十八年十一月十日至清償日止按週年利率百分之五計算之利息
    。
二、再審被告則以：再審原告以原確定判決適用法規錯誤，依民事訴訟法第四百九十
    六條第一項第一款提起再審之訴，惟查本件再審原告之陳述，僅空言指摘原確定
    判決適用法規顯有錯誤，並未具體說明其違背何項法令條款，縱若原審判決適用
    法規顯有錯誤，亦未見其說明因適用法規錯誤影響於判決結果者，難謂已合法表
    明再審事由；再審原告雖於原審否認再審被告所提八十七、八十八年之帳冊影本
    之真正，惟該系爭帳冊影本之記載內容迭經再審原告於第一審及原審執為證據之
    用，此有其於歷審所提之證物可憑，況該系爭帳冊有無證據力，法院本得依自由
    心證判斷，不因他造當事人之否認而受影響，原確定判決依調查證據之結果，而
    為事實之認定，認事用法並無違誤，再審原告主張原確定判決違背民事訴訟法第
    二百七十七條第一項及第三百五十七條之規定，顯屬無據；另再審原告主張原為
    擴張應受判決事項之聲明誤為訴之追加，此部分縱有適用法規錯誤亦不影響判決
    結果；再審原告以其所提出八十三年二月八日帳目明細表第五行記載「扣工資（
    00000000＋19470）×5%=544874」係錯誤之記載，而原確定審判決竟引用作為認
    定事實之基礎，惟該系爭明細表乃再審原告所提供，若係記載錯誤何以未於原審
    提出說明，且未能舉證以明其實，而事後泛言系爭明細表第五行記載錯誤，再審
    原告具狀所陳皆屬斷章取義，顯然無稽；又再審原告所舉之證物並未證明系爭證
    物為其所不知或雖知之而不能使用，且由證物本身作形式上觀察，其並無於書狀
    上具體說明「如經斟酌可受較有利益之裁判」之情形，難謂已合法表明再審事由
    。綜上，再審原告提起本件再審之訴既未合法表明再審事由，即為無再審之事由
    ，性質上無庸命其補正，再審原告提起本件再審之訴顯不合法；亦無實體上之理
    由。於本院之答辯聲明為再審之訴駁回。
三、按有左列各款情形之一者，得以再審之訴對於確定終局判決聲明不服。但當事人
　　已依上訴主張其事由或知其事由而不為主張者，不在此限，民事訴訟法第四百九
　　十六條第一項但書定有明文。本件再審原告於八十九年十二月二十六日所提民事
　　上訴最高法院理由狀已主張再審被告所提八十七、八十八年之帳冊乃屬私文書，
　　其已於原審就帳冊之形式及實質真正加以爭執，再審被告未提出發票加以核對，
　　實未盡舉證之責，確定判決於此竟置而不論，亦未說明何以認定其為真正之理由
　　，有違背法令等情，有上訴狀可按，依前開法條意旨，再審原告自不得以再審之
　　訴對於確定終局判決聲明不服。
四、再按所謂適用法規顯有錯誤者，不包括漏未斟酌證據及認定事實錯誤之情形在內
    （最高法院六十三年度台上字第八八０號判例參照）。另按民事訴訟法第四百九
    十六條第一項第一款所謂適用法規顯有錯誤，係指確定判決就事實審法院確定之
    事實所為法律上之判斷顯有錯誤而言。至事實審法院認定事實錯誤，調查證據欠
    周或判決不備理由，當事人於判決確定前雖得據以提起上訴，究與首揭法條所稱
    適用法規錯誤有間，當事人不得據以提起再審之訴（最高法院八十年台再字第二
    十號判決參照）。本件再審原告主張原確定判決依兩造八十二年三月二十二日會
    算製作之帳目明細表第五行之記載，誤認再審原告並無提供足額發票，再審被告
    並無重複扣款之事實，顯有適用法規錯誤云云；惟查原確定判決依其調查之心證
    取捨證據，並據以認定之事實，縱有錯誤，依前揭說明，究與適用法規錯誤有間
    ，自難執此據以提起再審之訴。另再審原告執其於原審時係為擴張應受判決事項
    之聲明，並非為訴之追加，原確定判決誤係訴之追加，亦有適用法規顯有錯誤情
    形云云；惟查原確定判決對於再審原告之擴張應受判決事項之聲明，並非於程序
    上駁回再審原告擴張之訴，而係以其請求無理由而駁回，再審原告之前開擴張聲
    明之主張，已經充分辯論，原確定判決就再審原告所為之擴張應受判決事項之聲
    明為訴之追加，縱名稱用語不同，於本件結果並無影響，是再審原告以此為再審
    理由，要無理由。
五、又按民事訴訟法第四百九十二條第一項第十一款（現行法第四百九十六條第一項
    第十三款）所謂當事人發見未經斟酌之證物或得使用該證物，係指在前訴訟程序
    不知有該證物，現始知之，或雖知有此而不能使用，現始得使用者而言（最高法
    院三十二年上字第一二四七號判例參照）。且同法第四百九十六條第一項第十三
    款但書明文規定，以如經斟酌可受較有利益之裁判者為限。查本件再審原告所舉
    之新證據，意在證明再審被告係依強制執行程序取得對基隆市政府之工程款債權
    ，並非依一般程序檢附發票請款，自無須給付基隆市政府發票，更無再向再審原
    告要求補足發票之事實存在，惟再審原告於原第二審為擴張聲明時，即已知再審
    原告係依強制執行程序取得對基隆市政府之工程款，含強制執行費用計一千零九
    十萬五千四百七十六元，有再審原告於原第二審提出之擴張聲明及答辯狀可按（
    見本院卷第二十二頁至二十六頁），由是足見再審原告於斯時即已知有此證物存
    在，而再審原告並未證明上開證物為其所不知或當時有不能提出使用之情形，依
    前揭說明，與第四百九十六條第一項第十三款之發現新證據之情形有間，且本件
    縱經斟酌上開證物，於判決結果亦不生影響，亦無如經斟酌可受較有利益之裁判
    可言。再審原告執此為再審理由，亦不可採。
六、綜上所述，再審原告依民事訴訟法第四百九十六條第一項第一款、第十三款提起
    再審之訴，為無理由，應予駁回。
七、據上論結，本件再審之訴為無理由，依民事訴訟法第七十八條判決如主文。
中　　　華　　　民　　　國　　九十一　　年　　　一　　　月　　  八  　　日
                              民事第八庭
                          　　　　審判長法　官　鄭　三　源
                          　　　　　　　法　官　郭　松　濤
                          　　　　　　　法　官　周　美　月
右正本係照原本作成。
如不服本判決，應於收受送達後二十日內向本院提出上訴書狀，其未表明上訴理由者
，應於提出上訴後二十日內向本院補提理由書狀（均須按他造當事人之人數附繕本）
上訴時應提出委任律師或具有律師資格之人之委任狀；委任有律師資格者，另應附具
律師及格證書及釋明委任人與受任人有民事訴訟法第四百六十六條之一第一項但書或
第二項（詳附註）所定關係之釋明文書影本。
中　　　華　　　民　　　國　　九十一　　年　　　一　　　月　　  十五　　日
　　　　　　　　　　　　　　　　　　　　書記官  陳　啟　文
附註：
民事訴訟法第四百六十六條之一（第一項、第二項）：
對於第二審判決上訴，上訴人應委任律師為訴訟代理人。但上訴人或其法定代理人具
有律師資格者，不在此限。
上訴人之配偶、三親等內之血親、二親等內之姻親，或上訴人為法人、中央或地方機
關時，其所屬專任人員具有律師資格並經法院認為適當者，亦得為第三審訴訟代理人
。
